ACORDAO-COMPLETO-2534273

ACÓRDÃO 3636/2022 ATA 22/2022 - PRIMEIRA CÂMARA

VISTOS, relatados e discutidos estes autos de recurso de reconsideração interposto pelo Sr. Paulo Rogerio de Medeiros Silva contra o Acórdão 6627/2021-TCU-Primeira Câmara,
ACORDAM os Ministros do Tribunal de Contas da União, reunidos em sessão da Primeira Câmara, com fundamento nos arts. 32, I, e 33 da Lei Orgânica do TCU e no art. 285, caput, do Regimento Interno, diante das razões expostas pelo relator, em:
9.1. conhecer do presente recurso de reconsideração para, no mérito, negar-lhe provimento;
9.2. dar ciência desta deliberação ao recorrente e demais interessados.

Recurso de reconsideração interposto contra decisão que julgou irregulares as contas do recorrente, condenou-o ao pagamento do débito apurado e aplicou-lhe multa.

Primeira Câmara

Fundo Municipal de Saúde de Pedreiras.

3. Interessados/Responsáveis/Recorrentes:
3.1. Interessado: Fundo Nacional de Saúde - MS (00.530.493/0001-71).
3.2. Responsáveis: Marcus Henrique Bezerra Pereira (XXX.587.903-XX); Paulo Rogerio de Medeiros Silva (XXX.140.923-XX).
3.3. Recorrente: Paulo Rogerio de Medeiros Silva (XXX.140.923-XX).

13.1. Ministros presentes: Vital do Rêgo (na Presidência) e Benjamin Zymler (Relator).
13.2. Ministro-Substituto convocado: Augusto Sherman Cavalcanti.

BENJAMIN ZYMLER

Ministro-Substituto Augusto Sherman Cavalcanti.

Adoto como relatório a instrução elaborada no âmbito da Secretaria de Recursos (peça 145) , cuja proposta de encaminhamento contou com a anuência de diretor da unidade técnica (peça 146) e do representante do Ministério Público junto ao TCU (peça 147) :
"INTRODUÇÃO
1.	Trata-se de recurso de reconsideração interposto por Paulo Rogério de Medeiros Silva (peça 129) contra o Acórdão 6627/2021-TCU-Primeira Câmara, Relator Ministro Augusto Sherman Cavalcanti (peça 101) , abaixo transcrito:
9.1 excluir da relação processual o Sr. Alexandre de Sousa Oliveira (CPF XXX.348.793-XX) ;
9.2 rejeitar as alegações de defesa apresentadas pelo Sr. Paulo Rogério de Medeiros Silva (CPF XXX.140.923-XX) ;
9.3 rejeitar, em parte, as alegações de defesa apresentadas pelo Sr. Marcus Henrique Bezerra Pereira (CPF XXX.587.903-XX) ;
9.4 julgar irregulares as contas do Sr. Paulo Rogério de Medeiros Silva (CPF XXX.140.923-XX) , com fundamento nos arts. 1º, inciso I, 16, inciso III, alíneas "b" e "c", 19 e 23, inciso III, da Lei 8.443/1992, c/c os arts. 1º, inciso I, 209, incisos II e III, 210 e 214, inciso III, do Regimento Interno do TCU, e condená-lo ao pagamento das quantias a seguir especificadas, com a fixação do prazo de quinze dias, a contar da notificação, para comprovar, perante o Tribunal (art. 214, inciso III, alínea "a", do Regimento Interno) , o recolhimento da dívida aos cofres do Fundo Nacional de Saúde, atualizada monetariamente e acrescida dos juros de mora, calculados a partir das datas discriminadas, até a data do recolhimento, na forma prevista na legislação em vigor:
	DATA DA OCORRÊNCIA
	VALOR ORIGINAL (R$) 

	12/12/2014
	4.000,00

	18/12/2014
	18.674,36

	14/01/2015
	6.000,00

	27/01/2015
	1.984,08

	13/02/2015
	2.500,00

	13/02/2015
	2.000,00

	31/03/2015
	6.000,00

	07/05/2015
	6.000,00

	20/05/2015
	6.000,00

	10/06/2015
	6.000,00

	23/07/2015
	8.000,00

9.5 julgar irregulares as contas do Sr. Marcus Henrique Bezerra Pereira (CPF XXX.587.903-XX) , com fundamento nos arts. 1º, inciso I, 16, inciso III, alíneas "b" e "c", 19 e 23, inciso III, da Lei 8.443/1992, c/c os arts. 1º, inciso I, 209, incisos II e III, 210 e 214, inciso III, do Regimento Interno do TCU, e condená-lo ao pagamento das quantias a seguir especificadas, com a fixação do prazo de quinze dias, a contar da notificação, para comprovar, perante o Tribunal (art. 214, inciso III, alínea "a", do Regimento Interno) , o recolhimento da dívida aos cofres do Fundo Nacional de Saúde, atualizada monetariamente e acrescida dos juros de mora, calculados a partir das datas discriminadas, até a data do recolhimento, na forma prevista na legislação em vigor:
	DATA DA OCORRÊNCIA
	VALOR ORIGINAL (R$) 

	24/07/2014
	1.100,00

	29/07/2014
	1.100,00

	13/08/2014
	1.100,00

	09/10/2014
	62.591,84

	21/10/2014
	3.189,00

	03/11/2014
	1.459,00

	06/11/2014
	5.000,00

	11/11/2014
	1.400,00

	11/11/2014
	1.330,00

	13/11/2014
	4.000,00

	14/11/2014
	5.056,57

9.6 aplicar individualmente ao Sr. Paulo Rogério de Medeiros Silva (CPF XXX.140.923-XX) e ao Sr. Marcus Henrique Bezerra Pereira (CPF XXX.587.903-XX) a multa prevista no art. 57, da Lei 8.443/1992, c/c o art. 267, do Regimento Interno, no valor de R$ 8.500,00 (oito mil e quinhentos reais) e R$ 11.500,00 (onze mil e quinhentos reais) , respectivamente, fixando-lhes o prazo de quinze dias, a contar da notificação, para comprovarem, perante o Tribunal (art. 214, inciso III, alínea "a", do Regimento Interno) , o recolhimento das dívidas aos cofres do Tesouro Nacional, atualizadas monetariamente desde a data deste Acórdão até a do efetivo recolhimento, se forem pagas após o vencimento, na forma da legislação em vigor;
9.7 autorizar, desde logo, nos termos do art. 28, inciso II, da Lei 8.443/1992, a cobrança judicial das dívidas caso não atendidas as notificações;
9.8 encaminhar cópia deste Acórdão à Procuradoria da República no Estado do Maranhão, nos termos do § 3º do art. 16 da Lei 8.443/1992, c/c o § 7º, in fine, do art. 209 do Regimento Interno do TCU, para adoção das medidas que entender cabíveis; e
9.9	dar ciência desta deliberação ao Fundo Nacional de Saúde (FNS) e aos responsáveis.
HISTÓRICO 
2.	Tratam os autos de tomada de contas especial (TCE) instaurada pela pelo Fundo Nacional de Saúde (FNS) , em desfavor dos seguintes gestores do Município de Pedreiras/MA: Paulo Rogério de Medeiros Silva, secretário de saúde entre 19/11/2014 e 10/8/2015; Marcus Henrique Bezerra Pereira, secretário de Saúde entre 31/1/2014 e 18/11/2014; e Alexandre de Sousa Oliveira, coordenador do Fundo Municipal de Saúde entre 3/4/2013 e 13/5/2016.
2.1.	O motivo foi a não comprovação da boa e regular aplicação de recursos do Sistema Único de Saúde (SUS) repassados ao município nos exercícios de 2014 e 2015, tendo em vista a falta da documentação comprobatória das despesas, conforme constatado por auditoria promovida pelo Departamento Nacional de Auditoria do SUS (Denasus) junto ao ente recebedor (peça 2, p. 1-60) .
2.2.	A auditoria foi realizada entre 14/9/2015 e 26/2/2016 com o objetivo de avaliar as ações de saúde prestadas na Atenção Básica e na Assistência Farmacêutica Básica e abrangeu o período de julho de 2014 a julho de 2015. De acordo com o relatório de auditoria de 13/5/2016, irregularidades nas licitações e na aplicação dos recursos foram a causa de um débito de R$ 189.723,80, de responsabilidade dos já citados gestores Paulo Rogério, Marcus Henrique e Alexandre de Sousa (peças 2, p. 3-4 e 48-58, e 71, p. 1-2) .
2.3.	A TCE foi instaurada em 13/12/2017 (peça 71, p. 1) e enviada para a CGU, a qual concordou com as conclusões do tomador de contas mediante relatório de 11/9/2018 (peça 72, p. 1-3) . Em seguida, foram emitidos, entre setembro e outubro de 2018, o certificado de auditoria, o parecer do dirigente do controle interno e o pronunciamento ministerial (peças 73, 74 e 75) .
2.4.	No TCU, o processo foi autuado em 28/10/2018, dando início à fase externa da TCE. Em instrução de 13/12/2018 (peça 76) , entendeu-se que a responsabilidade pelo débito de R$ 189.723,80 cabia apenas a Marcus Henrique e a Paulo Rogério, dividido em R$ 122.565,36 e R$ 67.158,44, respectivamente, de acordo com o período de gestão de cada um à frente da secretária de saúde.
2.5.	Quanto a Alexandre de Sousa, então coordenador do Fundo Municipal de Saúde, como ordenador de despesas, foi proposta sua exclusão do rol de responsáveis. No seu caso, considerou-se que os documentos juntados aos autos mostram sua assinatura como atestante de realização de pagamentos, mas as ordens de pagamento e as autorizações de empenho sempre eram dadas pelo secretário de saúde (peças 76, p. 4, e 4, p. 1-65) . 
2.6.	A proposta obteve a adesão dos dirigentes da unidade e os dois responsáveis foram citados por não apresentarem os documentos comprobatórios das despesas realizadas com os recursos financeiros repassados, na modalidade fundo a fundo, pelo Ministério da Saúde (MS) à Secretaria Municipal de Saúde de Pedreiras/MA (peças 76, p. 4-6, e 77-78) .
2.7.	Efetivadas as comunicações, a defesa dos dois gestores foi analisada em instrução de 13/12/2018 (peça 96) . Quanto ao Paulo Rogério, entendeu-se que ele não conseguiu comprovar a regular liquidação das despesas impugnadas, mantendo-se o débito quantificado na instrução anterior, de R$ 67.158,44. Referente ao Marcus Henrique, verificou-se que ele colacionou documentos para comprovar a regularidade de parte do débito, reduzindo-o para 87.326,41 (peça 96, p. 8, 16 e 18) .
2.8.	Por esses valores, foi proposta a condenação dos responsáveis em débito, além de aplicação de multa proporcional e irregularidade nas contas. A matriz de responsabilização encontra-se anexa à instrução. A proposta obteve a adesão dos dirigentes da unidade, do representante do Ministério Público junto ao TCU (MP/TCU) e do Relator do processo (peça 96, p. 17-20, 97-99 e 102) .
2.9.	Em seguida, foi prolatado o acórdão recorrido em sessão de 20/4/2021. Em 28/7/2021, Paulo Rogério interpôs recurso de reconsideração contra a decisão, o qual foi conhecido pelo Relator em 16/8/2021 e enviado para esta Secretaria para exame (peças 129 e 134) .
EXAME DE ADMISSIBILIDADE 
3.	Reitera-se o exame preliminar de admissibilidade constante à peça 130, ratificado pelo Relator, Exmo. Ministro Benjamin Zymler, o qual conheceu do recurso e suspendeu os efeitos dos itens 9.2, 9.4, 9.6 e 9.7 do Acórdão 6627/2021-TCU-Primeira Câmara em relação ao recorrente, com fundamento nos artigos 32, inciso I, e 33, da Lei 8.443/1992 (peça 134) .
EXAME TÉCNICO
4.	Delimitação
4.1.	Constitui objeto de o presente exame definir as seguintes questões:
	a) preliminar:
	a.1) prescrição;
	b) mérito:
	b.1) inexistência de débito;
	b.2) responsabilidade do secretário de saúde.
Preliminar
5.	Prescrição
5.1.	Não houve, por parte do recorrente, questionamentos acerca da prescrição. Todavia, em função de novo entendimento do Supremo Tribunal Federal (STF) sobre esse assunto, ele vem sendo objeto de debate no TCU e ainda não há um posicionamento consolidado acerca dos critérios a serem adotados. Como prescrição é questão de ordem pública e pode ser levantada em qualquer fase do processo, entende-se pertinente analisar o assunto.
5.2.	No exame da prescrição, a Serur tem adotado, em suma, dois critérios: Acórdão 1441/2016-TCU-Plenário, Redator Ministro Walton Alencar Rodrigues, e Lei 9.873/1999. Pelo primeiro critério, é definido um prazo de dez anos, enquanto pelo segundo, cinco anos. Esses prazos são contados a partir da data da ocorrência do fato ou do dia em que tiver cessado a infração. Além disso, por esse último critério, o processo não pode ficar sem movimentação por mais de três anos, regra denominada de prescrição intercorrente.
5.3.	Há muita discussão sobre como definir o termo inicial para contagem do prazo de prescrição. Contudo, no presente caso, é evidente a não ocorrência da prescrição.
5.4.	Aqui se cuida de irregularidades na aplicação de recursos do SUS ocorridas entre julho de 2014 e julho de 2015 (item 2.2) e sancionadas por meio do Acórdão 6627/2021-TCU-Primeira Câmara, de 20/4/2021, o que já elimina a prescrição pelo primeiro critério. 
5.5	Quanto ao critério da Lei 9.873/1999, também não há que se falar em prescrição, pois, embora ultrapassado o prazo de cinco anos entre irregularidades e decisão condenatória, há várias causas de interrupção desse prazo, conforme se observa no tópico referente ao histórico dessa instrução. 
5.6.	Além disso, também resta afastada a prescrição intercorrente, pois o processo não ficou parado por mais de três anos durante seu ciclo. Por exemplo: relatório de auditoria de 13/5/2016 (item 2.2) , instauração da TCE em 13/12/2017 (item 2.3) e instrução de 13/12/2018 (item 2.7) .
Mérito
6.	Inexistência de débito 
6.1.	Sobre o assunto, o recorrente trouxe os argumentos abaixo resumidos (peça 129, p. 3-4) :
	a) Não há provas de irregularidade na aplicação dos recursos, de modo que a aplicação de multa e a determinação de ressarcimento ao erário contraria o bom senso e a regular aplicação do direito.
	b) Do conjunto probatório do feito, não se extrai a convicção necessária da existência de dolo ou culpa grave do recorrente, pois não foi demonstrado o propósito de se beneficiar ou obter vantagem. Consoante entendimento jurisprudencial e doutrinário, dolo e culpa não se presumem, nem se baseiam em hipóteses. Ao contrário, devem ser comprovados para imputar a responsabilidade ao agente.
	c) O dever de prestar contas inclui a demonstração da existência de nexo de causalidade entre os recursos públicos recebidos e o que foi executado, com o intuito de atingir a finalidade pactuada. A falta de prestação de contas enseja não só irregularidade nas contas dos responsáveis, como também o ressarcimento do dano ao erário apurado e a aplicação de multa, sem prejuízo das demais sanções legais cabíveis.
	d) De acordo com entendimento jurisprudencial do Superior Tribunal de Justiça (STJ) acerca de improbidade administrativa, quando se trata de ressarcimento ao erário é indispensável que se comprove a ocorrência de dano, pois ele não pode ser presumido. 
	e) É evidente a ocorrência de irregularidades administrativas, o que não é sinônimo de lesão ao erário. Também não se demonstrou a má-fé do recorrente, pois os documentos revelam o pagamento de profissionais de saúde, com demonstração de que os serviços foram prestados.
	f) Como não houve qualquer irregularidade, é necessária a redução da multa aplicada, dada a sua desproporcionalidade.
	Análise
6.2.	O recorrente afirma que não houve débito, mas somente irregularidades administrativas. Para ele, houve a prestação dos serviços de saúde, haja vista os documentos que comprovam pagamentos de profissionais dessa área de atuação. Crê que houve exagero na multa e que ela deve ser reduzida.
6.3.	Abaixo, encontram-se tabulados todos os documentos assinados pelo recorrente:
Documentos assinados pelo recorrente
	Documento
	Descrição
	Data
	Peça
	Valor

	Ordem de pagamento
	Locação de veículo Fiat/Uno de Antonio Carlos para atender as equipes do PSF de setembro/2014
	27/01/2015
	89, p. 15
	2.000,00

	Ordem de pagamento
	Serviços prestados por médico contratado no programa ESF de outubro/2014
	12/12/2014
	89, p. 22
	4.533,78

	Ordem de pagamento
	Prestação de serviços nas atividades e funcionamento das ações de saúde e serviços de excepcional interesse público de janeiro/2015
	13/02/2015
	89, p. 28
	2.614,28

	Nota de empenho
	Prestação de serviços nas atividades e funcionamento das ações de saúde e serviços de excepcional interesse público de janeiro/2015
	02/01/2015
	89, p. 29
	2.614,28

	Memorando de autorização de pagamento
	Prestação de serviços nas atividades e funcionamento das ações de saúde e serviços de excepcional interesse público de janeiro/2015
	13/02/2015
	89, p. 32
	2.614,28

	Ordem de pagamento
	Prestação de serviços dos profissionais de nível superior bioquímicos e enfermeiros das UBS de outubro/2014
	13/02/2015
	89, p. 34
	3.454,09

	Ordem de pagamento
	Prestação de serviços contábeis
	10/06/2015
	89, p. 41
	6.000,00

	Nota de empenho
	Prestação de serviços contábeis
	14/01/2015
	89, p. 43
	72.000,00

	Nota de liquidação
	Prestação de serviços contábeis
	05/06/2015
	89, p. 44
	6.000,00

	Memorando de autorização de pagamento
	Prestação de serviços contábeis
	08/06/2015
	89, p. 45
	6.000,00

	Ordem de pagamento
	Prestação de serviços como médico contratado do programa PSF de novembro/2014
	14/01/2015
	89, p. 48
	7.338,80

	Nota de liquidação
	Prestação de serviços como médico contratado do programa PSF de novembro/2014
	28/11/2014
	89, p. 44
	7.338,80

	Memorando de autorização de pagamento
	Prestação de serviços como médico contratado do programa PSF de novembro/2014
	10/12/2014
	89, p. 53
	7.338,80

	Ordem de pagamento
	Prestação de serviços de assessoria contábil
	14/01/2015
	95, p. 4
	6.000,00

	Nota de liquidação
	Prestação de serviços de assessoria contábil
	13/11/2014
	95, p. 5
	6.000,00

	Nota de subempenho
	Prestação de serviços de assessoria contábil
	13/11/2014
	95, p. 6
	6.000,00

	Ordem de pagamento
	Prestação de serviços de assessoria contábil
	07/05/2015
	95, p. 9
	6.000,00

	Nota de subempenho
	Prestação de serviços de assessoria contábil
	30/04/2015
	95, p. 10
	6.000,00

	Nota de liquidação
	Prestação de serviços de assessoria contábil
	30/04/2015
	95, p. 11
	6.000,00

	Ordem de pagamento
	Prestação de serviços de assessoria contábil
	20/05/2015
	95, p. 14
	6.000,00

	Nota de subempenho
	Prestação de serviços de assessoria contábil
	30/04/2015
	95, p. 15
	6.000,00

	Nota de liquidação
	Prestação de serviços de assessoria contábil
	30/04/2015
	95, p. 16
	6.000,00

	Ordem de pagamento
	Prestação de serviços de assessoria contábil
	31/03/2015
	95, p. 19
	6.000,00

	Nota de subempenho
	Prestação de serviços de assessoria contábil
	31/10/2014
	95, p. 20
	6.000,00

	Nota de liquidação
	Prestação de serviços de assessoria contábil
	31/10/2014
	95, p. 21
	6.000,00

6.4.	Conforme se observa a partir da tabela acima, não é verdade que os documentos acostados pelo recorrente comprovam pagamentos de profissionais da área de saúde, haja vista que a maior parte deles se refere à prestação de serviços contábeis. Os documentos ainda mostram que o recorrente atuava como gestor dos recursos federais repassados, autorizando despesas e ordenando pagamentos.
6.5.	Quanto aos demais documentos, embora a descrição deles guarde relação com serviços de saúde, não há qualquer indicação de que se trata das despesas impugnadas relativas à gestão do recorrente como secretário de saúde. A lista completa dessas despesas encontra-se no relatório da auditoria do Denasus que deu origem à presente TCE (peça 2, p. 54-57) . Para essas despesas, não foram apresentados quaisquer elementos que permitam aferir a sua regularidade.
7.	Responsabilidade do secretário de saúde 
7.1.	O recorrente acredita que houve falha na sua responsabilização enquanto secretário de saúde do município, tese que defende com os seguintes argumentos, em suma (peça 129, p. 2) :
	a) Para estabelecer sua responsabilidade, foi utilizado o art. 9º, caput e inciso III, da Lei 8.080/1990. Com base nesse dispositivo, afirmou-se que seria competência do secretário municipal de saúde a gestão do Sistema Único de Saúde (SUS) na esfera municipal. Por isso, sua responsabilidade pela comprovação da boa e regular aplicação dos recursos federais recebidos no âmbito do SUS decorreria de expressa previsão legal e independeria de ele ser ou não ordenador de despesas. 
	b) O precitado dispositivo prevê que a direção do SUS é única, sendo exercida por órgãos de governo das três esferas de poder. Nos municípios, o órgão responsável é a secretaria de saúde ou órgão equivalente.
	c) A partir do texto legal, não é possível extrair a responsabilidade dos secretários municipais, pois não se define quem é o gestor dos recursos. Essa responsabilidade cabe ao prefeito municipal, o qual, para transferir tal encargo aos secretários, deve emitir ato legislativo para definir essa responsabilidade. Sem esse fundamento, não é possível imputar sanção aos secretários.
	d) Pensar o contrário é prestigiar a responsabilidade objetiva, a qual não encontra guarida no ordenamento jurídico pátrio. Foi aplicada sanção ao recorrente unicamente por ter sido secretário municipal, sem comprovação de que ele geriu os recursos ou que tenha dado causa às irregularidades.
	e) É evidente que a decisão recorrida não se fundamentou em prova de quem seria o responsável pelas irregularidades, mas em suposições por sua condição de secretária municipal.
	Análise
7.2.	Para o recorrente, o TCU errou na sua responsabilização ao utilizar o art. 9º, caput e inciso III, da Lei 8.080/1990, para definir sua competência. Acredita que a responsabilidade por gerir os recursos repassados cabe ao prefeito municipal, o qual, para transferir tal encargo aos secretários, precisaria emitir ato legislativo. Entende que não há provas de que ele geriu os recursos ou que tenha dado causa às irregularidades.
7.3.	Convém transcrever o dispositivo precitado na íntegra:
Art. 9º A direção do Sistema Único de Saúde (SUS) é única, de acordo com o inciso I do art. 198 da Constituição Federal, sendo exercida em cada esfera de governo pelos seguintes órgãos:
I - no âmbito da União, pelo Ministério da Saúde;
II - no âmbito dos Estados e do Distrito Federal, pela respectiva Secretaria de Saúde ou órgão equivalente; e
III - no âmbito dos Municípios, pela respectiva Secretaria de Saúde ou órgão equivalente.
7.4.	Conforme se observa, a lei expressamente delega aos secretários de saúde dos municípios a direção do SUS nessa esfera de governo. Além disso, os documentos acostados aos autos pelo próprio recorrente demonstram claramente que ele atuou como verdadeiro gestor dos recursos, seja autorizando despesas ou ordenando pagamentos.
7.5.	Veja-se, por exemplo, documento de 10/06/2015 no valor de R$ 6.000,00: nele consta a assinatura do recorrente ordenando o pagamento para o prestador de serviços contábeis da prefeitura. Outro exemplo: memorando de 8/6/2015 emitido para o departamento de contabilidade da prefeitura, no qual consta a assinatura do recorrente. Por meio desse documento, ele autorizou o pagamento de R$ 6.000,00 pelos serviços contábeis (peça 89, p. 41 e 45) .
7.6.	Não há, portanto, como aceitar essa linha de defesa do recorrente.
CONCLUSÃO
8.	A partir da análise, conclui-se que não houve prescrição e que não há o que reconsiderar. Por isso, propõe-se negar provimento ao recurso.
PROPOSTA DE ENCAMINHAMENTO
9.	Ante o exposto, submete-se à consideração superior a presente análise do recurso de reconsideração de Paulo Rogério de Medeiros Silva contra o Acórdão 6627/2021-TCU-Primeira Câmara, propondo-se, com fundamento nos artigos 32, inciso I, e 33, da Lei 8.443/1992:
	a) conhecer do recurso e, no mérito, negar-lhe provimento;
	b) dar ciência do acórdão que vier a ser proferido ao recorrente e aos demais interessados."
É o relatório.

Grace Kelly Lima de Farias (9674/OAB-MA), representando Paulo Rogerio de Medeiros Silva.

Procurador Júlio Marcelo de Oliveira.

TOMADA DE CONTAS ESPECIAL. FNS. NÃO COMPROVAÇÃO DA BOA E REGULAR APLICAÇÃO DE RECURSOS DO SISTEMA ÚNICO DE SAÚDE (SUS) REPASSADOS AO MUNICÍPIO DE PEDREIRAS/MA NOS EXERCÍCIOS DE 2014 E 2015. FALTA DA DOCUMENTAÇÃO COMPROBATÓRIA DAS DESPESAS. EXCLUSÃO DA RELAÇÃO PROCESSUAL DE UM DOS RESPONSÁVEIS. CITAÇÃO. REJEIÇÃO DAS ALEGAÇÕES DE DEFESA DE UM RESPONSÁVEL. ACATAR PARCIALMENTE AS ALEGAÇÕES DE DEFESA DE UM RESPONSÁVEL. CONTAS IRREGULARES. DÉBITO. MULTA. RECURSO DE RECONSIDERAÇÃO. CONHECIMENTO. NÃO PROVIMENTO. CIÊNCIA.

TOMADA DE CONTAS ESPECIAL (TCE)

Secretaria de Recursos (Serur); Secretaria de Controle Externo de Tomada de Contas Especial (SecexTCE).

Cuidam os autos de tomada de contas especial instaurada pelo Fundo Nacional de Saúde (FNS) , em razão da não comprovação da boa e regular aplicação de recursos do Sistema Único de Saúde (SUS) repassados ao Município de Pedreiras/MA, nos exercícios de 2014 e 2015.
2.	Por meio do Acórdão 6627/2021-TCU-Primeira Câmara (peça 63) este Tribunal decidiu:
"9.1 excluir da relação processual o Sr. Alexandre de Sousa Oliveira (CPF 014.348.793-05) ;
9.2 rejeitar as alegações de defesa apresentadas pelo Sr. Paulo Rogério de Medeiros Silva (CPF 398.140.923-04) ;
9.3 rejeitar, em parte, as alegações de defesa apresentadas pelo Sr. Marcus Henrique Bezerra Pereira (CPF 826.587.903-25) ;
9.4 julgar irregulares as contas do Sr. Paulo Rogério de Medeiros Silva (CPF 398.140.923-04) , com fundamento nos arts. 1º, inciso I, 16, inciso III, alíneas "b" e "c", 19 e 23, inciso III, da Lei 8.443/1992, c/c os arts. 1º, inciso I, 209, incisos II e III, 210 e 214, inciso III, do Regimento Interno do TCU, e condená-lo ao pagamento das quantias a seguir especificadas, com a fixação do prazo de quinze dias, a contar da notificação, para comprovar, perante o Tribunal (art. 214, inciso III, alínea "a", do Regimento Interno) , o recolhimento da dívida aos cofres do Fundo Nacional de Saúde, atualizada monetariamente e acrescida dos juros de mora, calculados a partir das datas discriminadas, até a data do recolhimento, na forma prevista na legislação em vigor:
	DATA DA OCORRÊNCIA
	VALOR ORIGINAL (R$) 

	12/12/2014
	4.000,00

	18/12/2014
	18.674,36

	14/01/2015
	6.000,00

	27/01/2015
	1.984,08

	13/02/2015
	2.500,00

	13/02/2015
	2.000,00

	31/03/2015
	6.000,00

	07/05/2015
	6.000,00

	20/05/2015
	6.000,00

	10/06/2015
	6.000,00

	23/07/2015
	8.000,00

9.5 julgar irregulares as contas do Sr. Marcus Henrique Bezerra Pereira (CPF 826.587.903-25) , com fundamento nos arts. 1º, inciso I, 16, inciso III, alíneas "b" e "c", 19 e 23, inciso III, da Lei 8.443/1992, c/c os arts. 1º, inciso I, 209, incisos II e III, 210 e 214, inciso III, do Regimento Interno do TCU, e condená-lo ao pagamento das quantias a seguir especificadas, com a fixação do prazo de quinze dias, a contar da notificação, para comprovar, perante o Tribunal (art. 214, inciso III, alínea "a", do Regimento Interno) , o recolhimento da dívida aos cofres do Fundo Nacional de Saúde, atualizada monetariamente e acrescida dos juros de mora, calculados a partir das datas discriminadas, até a data do recolhimento, na forma prevista na legislação em vigor:
	DATA DA OCORRÊNCIA
	VALOR ORIGINAL (R$) 

	24/07/2014
	1.100,00

	29/07/2014
	1.100,00

	13/08/2014
	1.100,00

	09/10/2014
	62.591,84

	21/10/2014
	3.189,00

	03/11/2014
	1.459,00

	06/11/2014
	5.000,00

	11/11/2014
	1.400,00

	11/11/2014
	1.330,00

	13/11/2014
	4.000,00

	14/11/2014
	5.056,57

9.6 aplicar individualmente ao Sr. Paulo Rogério de Medeiros Silva (CPF 398.140.923-04) e ao Sr. Marcus Henrique Bezerra Pereira (CPF 826.587.903-25) a multa prevista no art. 57, da Lei 8.443/1992, c/c o art. 267, do Regimento Interno, no valor de R$ 8.500,00 (oito mil e quinhentos reais) e R$ 11.500,00 (onze mil e quinhentos reais) , respectivamente, fixando-lhes o prazo de quinze dias, a contar da notificação, para comprovarem, perante o Tribunal (art. 214, inciso III, alínea "a", do Regimento Interno) , o recolhimento das dívidas aos cofres do Tesouro Nacional, atualizadas monetariamente desde a data deste Acórdão até a do efetivo recolhimento, se forem pagas após o vencimento, na forma da legislação em vigor;
9.7 autorizar, desde logo, nos termos do art. 28, inciso II, da Lei 8.443/1992, a cobrança judicial das dívidas caso não atendidas as notificações;
9.8 encaminhar cópia deste Acórdão à Procuradoria da República no Estado do Maranhão, nos termos do § 3º do art. 16 da Lei 8.443/1992, c/c o § 7º, in fine, do art. 209 do Regimento Interno do TCU, para adoção das medidas que entender cabíveis; e
9.9	dar ciência desta deliberação ao Fundo Nacional de Saúde (FNS) e aos responsáveis."
II
3.	Nesta oportunidade, aprecio recurso de reconsideração interposto pelo Sr. Paulo Rogério de Medeiros Silva (peça 129) , contra a decisão.
4.	Conforme consignado no voto condutor da deliberação, o ora recorrente foi condenado ao pagamento do débito apurado e cominado com multa, tendo em vista a falta da documentação comprobatória das despesas, conforme constatado por auditoria promovida pelo Departamento Nacional de Auditoria do SUS (Denasus) junto ao ente recebedor (peça 2, p. 1-60) . Na oportunidade, o relator a quo consignou:
"Ainda que alguns contratos tenham sido apresentados e as notas fiscais tenham carimbo de atesto, não há como apurar a regularidade da liquidação das despesas, ante a ausência de identificação dos agentes que assinaram os atestos de recebimento de bens ou de execução de serviços adquiridos. Desse modo, não há elementos suficientes para se estabelecer nexo causal entre os repasses de recursos federais e as despesas supostamente efetuadas, por completa ausência de comprovação de que os serviços pagos foram, de fato, prestados."
5.	Em suas razões recursais, o recorrente alega, em síntese, a inexistência de prova de irregularidade na aplicação dos recursos e a ausência de dolo, culpa grave ou má-fé de sua parte. Afirma que o dano ao erário não poderia ser presumido, conforme a jurisprudência do STJ acerca de improbidade administrativa.
6.	O recorrente aduz, ainda, que a responsabilização pela utilização dos recursos caberia ao prefeito e não ao secretário de saúde. Defende a tese sustentando que a partir do disposto no art. 9º, caput e inciso III, da Lei 8.080/1990, não seria possível extrair a responsabilidade dos secretários municipais de saúde, pois não haveria uma definição de quem seria o gestor dos recursos.
II
7.	Após o exame das razões recusais, a Secretaria de Recursos propõe conhecer do recurso de reconsideração para, no mérito, negar-lhe provimento.
8.	A proposta da unidade técnica especializada contou com a anuência do representante do Ministério Público junto ao TCU.
IV
9.	Preliminarmente, entendo que o recurso deve ser conhecido, pois preenche os requisitos atinentes à espécie.
10.	Quanto ao mérito, acolho os pareceres precedentes e adoto seus fundamentos como razões de decidir, sem prejuízo das considerações que faço a seguir.
11.	Conforme apurou a Serur, a maior parte dos documentos acostados aos autos se refere à prestação de serviços contábeis e não a pagamento de profissionais de saúde. Por outro lado, esses documentos, assinados pelo recorrente, mostram que o responsável atuava como gestor dos recursos federais repassados.
12.	Apesar de os demais documentos guardarem, de acordo com sua descrição, relação com serviços de saúde, conforme registrou a unidade técnica, "não há qualquer indicação de que se trata das despesas impugnadas relativas à gestão do recorrente como secretário de saúde". Ademais, não foram apresentados quaisquer elementos que permitam aferir a regularidade das despesas que se encontram listadas no relatório da auditoria do Denasus que deu origem à presente TCE (peça 2, p. 54-57) . Dessa forma, remanesce a ausência de nexo causal entre os recursos federais utilizados e as despesas supostamente efetuadas, ante a não comprovação da realização dos serviços que foram pagos.
13.	Também não socorre o recorrente a alegação de que não teria agido com dolo, culpa grave ou má-fé. A ausência de comprovação da boa e regular aplicação dos recursos recebidos é falta grave. No âmbito do controle externo realizado pelo TCU, a responsabilização por irregularidades na gestão de recursos públicos independe de dolo ou má-fé do agente, bastando a configuração do liame causal entre a conduta irregular e o resultado danoso.
14.	No que diz respeito à utilização do disposto no art. 9º, caput e inciso III, da Lei 8.080/1990, não há reparos a serem feito na decisão recorrida.
15.	Os dispositivos possuem a seguinte redação:
"Art. 9º A direção do Sistema Único de Saúde (SUS) é única, de acordo com o inciso I do art. 198 da Constituição Federal, sendo exercida em cada esfera de governo pelos seguintes órgãos:
[...]
III - no âmbito dos Municípios, pela respectiva Secretaria de Saúde ou órgão equivalente."
16.	Como se observa, a lei expressamente delega aos secretários de saúde dos municípios a direção do SUS nessa esfera de governo. Ademais, como já consignado, os documentos acostados aos autos pelo próprio recorrente apontam para sua atuação como gestor desses recursos, autorizando despesas e ordenando pagamentos.
17.	Dessa forma, considerando que as razões recursais não se mostram suficientes para afastar os fundamentos da decisão recorrida, entendo, em linha com a unidade técnica e com o representante do Ministério Público junto ao TCU, que o recurso deve ser conhecido para, no mérito, ser-lhe negado provimento.
	Ante o exposto, voto por que o Tribunal adote o acórdão que ora submeto à deliberação deste Colegiado.
TCU, Sala das Sessões, em 5 de julho de 2022.
BENJAMIN ZYMLER 
Relator